【裁判字號】    89,訴,913
【裁判日期】    900608
【裁判案由】    有關土地事務
【裁判全文】
臺中高等行政法院裁定                              八十九年度訴字第九一三號
    原      告  甲○○○
    原      告  乙○○
    被      告  彰化縣政府
    代  表  人  丙○○
    訴訟代理人  戊○○
    參  加  人  丁○○
右原告與被告間因有關土地事務事件，應命參加人獨立參加訴訟，本院裁定如左：
    主  文
丁○○應獨立參加本件訴訟。
    理  由
一、按行政法院認為撤銷訴訟之結果，第三人之權利或法律上利益將受損害者，得依
    職權命其獨立參加訴訟，行政訴訟法第四十二條第一項定有明文。次按人民依法
    向主管機關申請就具體事件為行政處分時，如該行政處分對申請人有利，即同時
    對第三人發生不利之法律效果；對申請不利，即同時對第三人發生有利之法律效
    果者，則申請人與第三人就該公法上特定具體事件所獲致之有利或不利法律效果
    ，乃基於同一行政處分而發生，該行政處分即屬具有第三人效力之行政處分。當
    事人如不服具有第三人效力之行政處分，提起撤銷訴訟時，則原告與第三人於訴
    訟上法律關係之利害雖然相反，但原告請求行政法院所為之實體判決，若非同時
    、直接、必然創設、證實、確認、變更或廢棄該第三人之權利，即無法有效作成
    。換言之，行政法院就關於第三人效力處分之訴訟標的審理結果，對原告與第三
    人實體上相關權利而言，必須合一裁判，不容有所分岐。於此情形，第三人之實
    體上權利或法律上利益，因他人提起撤銷訴訟之結果而併受裁判，乃當然有受損
    害之虞，行政法院自應尊重該第三人之訴訟程序權而命其參與本案訴訟程序，否
    則該第三人如未參與本案訴訟程序，而其實體上權利仍將於他人提起對本案訴訟
    程序中，發生創設、證實、確認、變更或廢棄之結果，顯然侵害憲法所保障該第
    三人之訴訟程序權，而有違公平審判及訴訟經濟之原則。再按當事人不服具有第
    三人效力之行政處分而提起撤銷訴訟者，既屬行政法院應命第三人參與訴訟程序
    之情形，此際行政法院依行政訴訟法第四十二條第一項規定之裁量權已限縮為零
    ，對於第三人是否符合參加訴訟之要件，及有無參加訴訟之必要，並無進一步調
    查審究之餘地，故無適用同法第四十五條第二項規定，命當事人或第三人就訴訟
    參加為陳述之必要，合先敘明。
二、本件原告主張參加人丁○○所有坐落彰化縣鹿港鎮○○段三四二地號土地上，早
    在八十四年九月八日之前已建有二層樓房，並向被告領有建築執照及使用執照在
    案，在其申請合併同段三四八、三四九等兩筆土地時，已無與公有畸零地合併使
    用存在之客觀要件。原告在彰化縣鹿港鎮○○段三四八、三四九地號國有土地上
    於六十六年間搭建房屋使用迄今，丁○○並非該國有土地使用人，卻向被告申請
    畸零地合併證明書，被告於核發相關合併使用證明書時，竟草率成事，將合併使
    用證明書發給丁○○，使其順利購得該筆國有土地。原告陳情被告撤銷該八四年
    彰府工管字第一二八二一七號之畸零地合併使用證明書未果，遂向台灣省政府提
    起訴願，案經該府八十八年六月十四日八八府訴二字第一五三六七二號訴願決定
    ：「原處分撤銷，由原處分機關另為處分。」，嗣經被告另為處分，以八十九年
    六月一日八九彰府工管字第一○一三九一號函覆略以：「本府核發本案畸零地使
    用證明符合『台灣省公有畸零地合併使用證明書核發基準』第四點與第七點之規
    定，且本案證明書僅供合併使用或調整地形之參考；有關國有地之出售管理權責
    係屬財政部國有財產局。」原告仍不服再提起訴願，遭決定駁回，遂提起本件行
    政訴訟。
三、查本件被告核發給第三人丁○○之畸零地合併使用證明書，此項核准申請之處分
    ，乃對原告不利，而同時對第三人丁○○發生有利效果之處分，原告與第三人就
    公法上之特定具體事件所獲致之有利或不利法律效果，乃基於同一行政處分而發
    生，該申請駁回之處分，即屬具有第三人效力之行政處分。原告不服，提起訴願
    亦經決定駁回後，向本院提起撤銷該核准處分之訴訟。本院依本件原告訴訟上請
    求所為之實體判決，若非同時發生確認或變更參加人權益之結果，即無法有效作
    成，為維護參加人之程序參與權，爰依行政訴訟法第四十二條第一項前段、第四
    十五條第一項、行政訴訟法施行法第二條，裁定如主文。
中    華    民    國     九十        年      六      月       八        日
                    臺 中 高 等 行 政 法 院  第 四 庭
                                審 判 長 法  官      沈  應  南
                                         法  官      黃  淑  玲
                                         法  官      許  武  峰
右正本證明與原本無異，本件不得抗告。
中    華    民    國     九十        年      六      月       八        日
                                         法院書記官  詹  靜  宜


司法院資訊處製作；財團法人民間司法改革基金會備份。
